---
title: "Mapas y Quiebres"
subtitle: "Quiebres y paletas de colores en mapas"
---

## Introducción

En cartografía temática, **los quiebres de clase** (cómo segmentamos un continuo numérico en categorías) y **la paleta de colores** (cómo codificamos visualmente esas clases) son decisiones que **moldean la interpretación**. En indicadores territoriales, estos dos elementos determinan **qué patrones de variabilidad espacial se hacen evidentes** y, por tanto, **qué narrativas llegan a tomadores de decisión**.

El mismo dato puede “contar historias distintas” según el esquema de clasificación (p. ej., cuantiles vs. Jenks) y la paleta (p. ej., secuencial vs. divergente). Por eso, esta sección pone el foco en **criterios de elección** y ofrece un **flujo práctico reproducible** para que tus mapas sean consistentes, legibles y éticamente responsables.


## Objetivos

- Entender por qué los **quiebres** y las **paletas** afectan la percepción del fenómeno.
- Conocer las **propiedades** de varios tipos de quiebre (manual, cuantiles, Jenks/Fisher).
- Aplicar un **pipeline en R** para producir mapas coropléticos robustos:
  - Manejo de `NA` como “Sin información”.
  - Etiquetas legibles por clase.
  - Paletas **consistentes** con el número de clases.
  - Control de errores (cortes duplicados, valores no finitos).



## Justificación

- **Riesgo de sesgo visual**: un quiebre inapropiado puede exagerar o esconder cambios, afectando decisiones (priorización de recursos, focalización territorial).
- **Percepción humana del color**: paletas mal elegidas (p. ej., arcoíris) introducen artefactos perceptuales; una paleta **secuencial uniforme** comunica magnitudes de forma estable y comprensible.
- **Transparencia**: exponer el criterio de quiebre y el tratamiento de `NA` es parte de la **ética de la comunicación** en políticas públicas.


## ¿Qué es un quiebre de clase?

Una variable cuantitativa puede representarse con una escala continua o agruparse en
intervalos. Los **quiebres** son los valores que delimitan esos intervalos. Por
ejemplo, los cortes 5, 8 y 12 separan la variable en cuatro clases. Cada unidad
espacial recibe el color de la clase en la que cae su valor.

Clasificar siempre implica una simplificación: dentro de una misma clase, valores
distintos se muestran con el mismo color; a ambos lados de un corte, valores muy
parecidos pueden recibir colores diferentes. Por eso, antes de elegir un método es
necesario definir:

1. **El propósito del mapa:** comparar posiciones relativas, comunicar umbrales o
   explorar agrupamientos en la distribución.
2. **El número de clases:** pocas clases facilitan la lectura, pero resumen más; muchas
   conservan detalle, pero hacen más difícil distinguir colores y explicar la leyenda.
   Como punto de partida suelen funcionar entre cuatro y siete clases.
3. **El universo de comparación:** si se compararán territorios o años, conviene usar
   los mismos cortes en todos los mapas. Recalcularlos para cada subconjunto puede
   producir colores iguales que representan valores distintos.
4. **La forma de la distribución:** asimetría, valores extremos, vacíos y valores
   repetidos pueden modificar considerablemente los resultados.

## Métodos de clasificación

### Quiebres manuales (`fixed`)

Los cortes se definen **antes de observar o clasificar el mapa**, a partir de criterios
externos: umbrales normativos, metas institucionales, categorías disciplinares o una
escala común acordada. El algoritmo no busca grupos en los datos; aplica exactamente
los límites especificados por quien analiza.

**Cuándo utilizarlo.** Es la mejor opción cuando las categorías tienen significado
sustantivo —por ejemplo, cumplimiento de una norma— o cuando se requiere comparar
varios lugares o periodos con una escala idéntica.

**Consideraciones.** Cada corte debe justificarse y documentarse. Es necesario
comprobar que el mínimo y el máximo queden cubiertos, que no se generen clases vacías
y que los umbrales sigan siendo pertinentes para el contexto. Si los cortes se eligen
solo después de mirar el patrón espacial, existe el riesgo de construir una narrativa
a conveniencia. En este capítulo, 5, 8, 12 y 15 son cortes **exclusivamente
didácticos**, no umbrales normativos.

### Cuantiles (`quantile`)

Primero se ordenan los valores y luego se ubican los cortes para que cada clase
contenga aproximadamente la misma cantidad de unidades espaciales. Con cinco clases,
cada una intenta reunir cerca del 20 % de las observaciones. Las clases suelen tener
anchos numéricos diferentes: un intervalo puede abarcar décimas y otro varios puntos.

**Cuándo utilizarlo.** Es apropiado para comunicar **posición relativa** —los grupos
con valores más bajos o más altos dentro del universo estudiado— y para asegurar que
todos los colores tengan presencia en el mapa.

**Consideraciones.** No debe interpretarse como una división en magnitudes
equivalentes. Puede separar valores casi iguales solo para equilibrar cantidades y,
cuando hay muchos empates, puede producir menos clases de las solicitadas. Además,
los cortes cambian al cambiar la muestra; por ello no es recomendable recalcularlos
por separado si se desea comparar años o territorios.

### Quiebres naturales de Jenks (`jenks`)

Jenks busca cortes que agrupen valores semejantes. En términos simples, intenta
reducir la variación **dentro** de cada clase y aumentar la separación **entre**
clases. Por ello, los cortes suelen ubicarse en saltos o zonas poco densas de la
distribución, en vez de repartir las observaciones por igual.

**Cuándo utilizarlo.** Resulta útil en mapas exploratorios de una sola distribución,
especialmente cuando esta es asimétrica, presenta grupos reconocibles o tiene rangos
de concentración distintos.

**Consideraciones.** El resultado depende de los datos y del número de clases. Los
valores extremos pueden atraer un corte y dejar clases con pocas observaciones. Como
los límites cambian con la muestra, dos mapas calculados por separado no son
directamente comparables aunque utilicen la misma paleta. También se debe informar el
número de clases elegido.

### Fisher (`fisher` o Fisher--Jenks)

Fisher utiliza programación dinámica para encontrar la partición que minimiza de
forma global la variación dentro de las clases para el número solicitado. Comparte el
objetivo general de los quiebres naturales, pero busca sistemáticamente la solución
óptima bajo ese criterio; por eso suele producir límites iguales o muy próximos a
Jenks, aunque no necesariamente idénticos.

**Cuándo utilizarlo.** Es conveniente cuando se desea una clasificación natural
reproducible y una solución óptima para la distribución analizada. Es especialmente
útil para contrastar el resultado de Jenks o cuando pequeñas diferencias en los
cortes importan.

**Consideraciones.** “Óptimo” se refiere solo a minimizar la variación interna; no
significa que la clasificación sea automáticamente la más adecuada para comunicar o
tomar decisiones. Sigue siendo dependiente de la muestra, del número de clases y de
los valores extremos. Tampoco resuelve por sí solo la comparabilidad temporal o
territorial.

| Método | Pregunta que responde | Conviene cuando... | Precaución principal |
|---|---|---|---|
| Manual | ¿Qué unidades cruzan umbrales con significado externo? | Hay normas, metas o se necesita una escala común | Justificar los cortes y revisar clases vacías |
| Cuantiles | ¿Qué unidades ocupan posiciones relativas similares? | Interesa el orden y una cantidad parecida de casos por clase | Puede separar valores casi iguales y cambia con la muestra |
| Jenks | ¿Dónde aparecen agrupamientos o saltos en estos datos? | Se explora una distribución irregular en un mapa | Es sensible a extremos, al número de clases y a la muestra |
| Fisher | ¿Cuál es la partición de mínima variación interna? | Se busca una solución natural óptima y reproducible | La optimalidad estadística no garantiza pertinencia sustantiva |

---



## Parte práctica (R): de la distribución al mapa

Aplicaremos los cuatro métodos al **Índice de Escolaridad Adulta (`IEA`)** de las
unidades censales urbanas de la localidad **LA SERENA - COQUIMBO**, que abarca
sectores de las comunas de La Serena y Coquimbo. Antes de construir cada mapa se
mostrará un histograma: las barras describen la distribución observada y las líneas
verticales indican los quiebres internos. Esta lectura previa permite entender qué
valores agrupa cada método antes de examinar su patrón espacial.

::: {.callout-important title="Alcance de los datos"}
La práctica utiliza variables agregadas del **Censo de Población y Vivienda 2024**
del Instituto Nacional de Estadísticas (INE) de Chile. A partir de ellas se construyó,
con fines didácticos, una base de indicadores socioeconómicos para las unidades
censales urbanas de la localidad LA SERENA - COQUIMBO. El archivo utilizado es un
producto derivado y **no corresponde a un indicador oficial publicado por el INE**.

El `IEA` es un *proxy* que representa el promedio de años de escolaridad de la
población de 18 años o más en cada unidad con población. Describe condiciones
agregadas observadas por el Censo 2024; no permite inferir la escolaridad de personas
u hogares individuales. La construcción del indicador y sus demás limitaciones se
documentan en el [capítulo de indicadores territoriales](indicadores_territoriales.qmd#sec-indsoc).
:::

Además, durante el ejercicio:


- Controlamos `NA` como “Sin información” (color gris), y damos opción de ocultarlo de la leyenda.
- Ajustamos la paleta automáticamente si el número de clases cambia.


### Preparación
#### Librerías

```{r}

# Librerías ---------------------------------------------------------------
library(sf)
library(dplyr)
library(ggplot2)
library(classInt)
library(forcats)
library(patchwork)
```

#### Funciones de ayuda

```{r}
# Utilidades (helpers) ----------------------------------------------------
# Asegura que la paleta tenga exactamente K colores
ensure_palette_length <- function(pal, K) {
  if (length(pal) == K) return(pal)
  grDevices::colorRampPalette(pal)(K)
}

# Crea etiquetas de intervalos legibles [a, b], (a, b]
labels_from_breaks <- function(brks) {
  labs <- sprintf("(%s, %s]", head(brks, -1), tail(brks, -1))
  labs[1] <- sprintf("[%s, %s]", brks[1], brks[2])
  labs
}

# Calcula cortes robustos con classInt (evita n > únicos y duplicados)
robust_breaks <- function(x, n, style = "quantile") {
  x_ok <- x[is.finite(x)]
  n_eff <- min(n, max(1, length(unique(x_ok)) - 1))
  ci <- classIntervals(x_ok, n = n_eff, style = style)
  sort(unique(ci$brks))
}

# Grafica la distribución y superpone los quiebres internos
plot_break_distribution <- function(x, brks, metodo, fuente, bins = 30) {
  datos <- data.frame(IEA = x[is.finite(x)])
  cortes <- brks[-c(1, length(brks))]
  cortes_df <- data.frame(
    corte = cortes,
    etiqueta = format(round(cortes, 2), trim = TRUE, nsmall = 1)
  )

  ggplot(datos, aes(x = IEA)) +
    geom_histogram(
      bins = bins,
      fill = "#43a2ca",
      colour = "white",
      linewidth = 0.25
    ) +
    geom_vline(
      data = cortes_df,
      aes(xintercept = corte),
      colour = "#b2182b",
      linewidth = 0.85,
      linetype = "22"
    ) +
    geom_label(
      data = cortes_df,
      aes(x = corte, y = Inf, label = etiqueta),
      inherit.aes = FALSE,
      angle = 90,
      hjust = 1,
      vjust = 1.2,
      size = 3.2,
      linewidth = 0,
      label.padding = grid::unit(0.12, "lines"),
      colour = "#7f0000",
      fill = "white"
    ) +
    scale_x_continuous(expand = expansion(mult = c(0.01, 0.04))) +
    scale_y_continuous(expand = expansion(mult = c(0, 0.12))) +
    labs(
      title = paste("Distribución del IEA —", metodo),
      subtitle = "Las líneas verticales muestran los quiebres internos",
      x = "Valor del IEA",
      y = "Número de unidades censales",
      caption = fuente
    ) +
    theme_minimal(base_size = 12) +
    theme(
      plot.title = element_text(face = "bold", colour = "#17324d"),
      plot.subtitle = element_text(colour = "grey35"),
      panel.grid.minor = element_blank(),
      panel.grid.major.x = element_blank(),
      plot.caption = element_text(colour = "grey40", hjust = 0)
    )
}


nota_fuente <- "Fuente: Censo 2024, INE Chile; elaboración propia."
```


#### Datos

El archivo RDS fue generado en el [capítulo de indicadores
territoriales](indicadores_territoriales.qmd#sec-indsoc). Contiene las geometrías
urbanas procesadas, los atributos censales agregados y los indicadores derivados.
La primera ruta corresponde a la estructura de carpetas propuesta para los ejercicios;
la segunda se utiliza únicamente durante la publicación del libro.

```{r eval=FALSE}

la_serena_urb <- readRDS("results/R04_Coquimbo_LaSerena_urbano_ind_socioeconomicos_2024.rds")

```

```{r eval=TRUE, echo=FALSE}

la_serena_urb <- readRDS("../sesiones/results/R04_Coquimbo_LaSerena_urbano_ind_socioeconomicos_2024.rds")

stopifnot(
  inherits(la_serena_urb, "sf"),
  "IEA" %in% names(la_serena_urb),
  is.numeric(la_serena_urb$IEA)
)


```


#### Paleta de colores

```{r}
# Paleta de Colores (secuencial) ------------------------------------------
# Referencia: https://colorbrewer2.org/#type=sequential&scheme=GnBu&n=5
pal_IEA <- c('#f0f9e8','#bae4bc','#7bccc4','#43a2ca','#0868ac')

# n_breaks = 20
# pal<- colorRampPalette(
#   c('#f0f9e8','#bae4bc','#7bccc4','#43a2ca','#0868ac'))( n_breaks )


```


### Mapa base (paleta continua)


```{r}
# Mapa con Colores Continuo -----------------------------------------------
map_cont <- ggplot() +
  geom_sf(data = la_serena_urb, aes(fill = IEA),
          color = NA, alpha = 0.9, linewidth = 0.1) +
  scale_fill_gradientn(colors = pal_IEA, name = "IEA",
                       na.value = "grey90") +
  labs(title = "Índice de Escolaridad Adulta (IEA)",
       subtitle = "Sin quiebres — continuo",
       x = NULL, y = NULL,
       caption = nota_fuente) +
  theme_bw() +
  theme(panel.grid.major = element_line(colour = "gray80"),
        panel.grid.minor = element_blank())

map_cont
```


### Quiebres manuales (`fixed`)

Para el ejemplo se proponen los valores 5, 8, 12 y 15. El mínimo y el máximo
observados se agregan automáticamente para cubrir todo el rango. El histograma
permite comprobar que estos cortes producen clases de distinto ancho y con cantidades
desiguales de unidades censales. Esto no es un error: en una clasificación manual
prima el significado de los umbrales, no el equilibrio estadístico.

```{r}
#| label: fig-dist-manual
#| fig-cap: "Distribución del IEA y quiebres manuales."
#| fig-width: 9
#| fig-height: 5.2

# Definición manual para fines didácticos; no corresponde a umbrales oficiales
min_IEA <- min(la_serena_urb$IEA, na.rm = TRUE)
max_IEA <- max(la_serena_urb$IEA, na.rm = TRUE)
brks_manual <- c(min_IEA, 5, 8, 12, 15, max_IEA)


graf_dist_manual <- plot_break_distribution(
  la_serena_urb$IEA,
  brks_manual,
  "quiebres manuales",
  nota_fuente
)

graf_dist_manual
```

Las líneas se encuentran en valores definidos por quien analiza. Antes de reutilizar
este código, reemplaza `cortes_manuales` por límites respaldados por una norma, una
hipótesis o un criterio sustantivo explícito.

```{r}
# Etiquetas y variable de clases
labs_m <- labels_from_breaks(brks_manual)

# Variable de clases + NA explícito
la_serena_urb <- la_serena_urb %>%
  mutate(
    IEA_qm = cut(
      IEA,
      breaks = brks_manual,
      include.lowest = TRUE,
      labels = labs_m
    ),
    IEA_qm = forcats::fct_na_value_to_level(IEA_qm, level = "Sin información")
  )

# Paleta nombrada (añade gris para NA)
niveles_sin_na <- setdiff(levels(la_serena_urb$IEA_qm), "Sin información")
pal_m <- ensure_palette_length(pal_IEA, length(niveles_sin_na))
vals_m <- setNames(pal_m, niveles_sin_na)
vals_m <- c(vals_m, "Sin información" = "#d9d9d9")

map_q_manual <- ggplot() +
  geom_sf(data = la_serena_urb, aes(fill = IEA_qm),
          color = NA, alpha = 0.9, linewidth = 0.1) +
  scale_fill_manual(values = vals_m, name = "IEA",
                    drop = FALSE) +
  labs(title = "Índice de Escolaridad Adulta (IEA)",
       subtitle = "Quiebres manuales",
       caption = nota_fuente) +
  theme_bw() +
  theme(panel.grid.major = element_line(colour = "gray80"),
        panel.grid.minor = element_blank())

map_q_manual
```




### Quiebres por cuantiles (`quantile`)

Con cinco clases, el método intenta ubicar cuatro líneas de modo que cada intervalo
contenga cerca de una quinta parte de las unidades censales con información. En el
histograma es normal observar líneas más juntas en las zonas de alta concentración y
más separadas en las colas. Lo que se iguala es la **cantidad de observaciones**, no
la distancia numérica entre cortes.

```{r}
#| label: fig-dist-quantile
#| fig-cap: "Distribución del IEA y quiebres por cuantiles."
#| fig-width: 9
#| fig-height: 5.2

n <- 5  # número de clases

# Generación de Quiebres
brks_quantile <- robust_breaks(
  la_serena_urb$IEA,
  n = n,
  style = "quantile"
)

graf_dist_quantile <- plot_break_distribution(
  la_serena_urb$IEA,
  brks_quantile,
  "cuantiles",
  nota_fuente
)

graf_dist_quantile
```

La mayor concentración de líneas señala el tramo donde pequeños cambios de IEA
pueden hacer que una unidad censal cambie de color. El mapa siguiente debe leerse
como una comparación de posiciones relativas dentro de la localidad LA SERENA -
COQUIMBO, no como una escala de intervalos equivalentes.

```{r}

# Etiquetas legibles para la leyenda (incluye el límite inferior cerrado en el primer tramo)
labs_q <- labels_from_breaks(brks_quantile)

# crear variable con clasificación con quiebres 
la_serena_urb <- la_serena_urb %>%
  mutate(
    IEA_qq = cut(
      IEA,
      breaks = brks_quantile,
      include.lowest = TRUE,
      labels = labs_q
    ),
    IEA_qq = forcats::fct_na_value_to_level(IEA_qq, level = "Sin información")
  )

#Construir vector de colores nombrado (añadimos color para "Sin información")
niveles_sin_na <- setdiff(levels(la_serena_urb$IEA_qq), "Sin información")
pal_q <- ensure_palette_length(pal_IEA, length(niveles_sin_na))
vals_qq <- setNames(pal_q, niveles_sin_na)
vals_qq <- c(vals_qq, "Sin información" = "#d9d9d9")


# Mapa 
map_q_quantile <- ggplot() +
  geom_sf(data = la_serena_urb, aes(fill = IEA_qq),
          color = NA, alpha = 0.9, linewidth = 0.1) +
  scale_fill_manual(values = vals_qq, name = "IEA",
                    drop = FALSE) +
  labs(title = "Índice de Escolaridad Adulta (IEA)",
       subtitle = "Quiebres por cuantiles",
       caption = nota_fuente) +
  theme_bw() +
  theme(panel.grid.major = element_line(colour = "gray80"),
        panel.grid.minor = element_blank())

map_q_quantile
```



### Quiebres de Jenks (`jenks` o *Natural Breaks*)

Ahora los cortes se adaptan a los agrupamientos de la distribución. Las líneas
tienden a aparecer donde hay cambios de densidad o separaciones entre valores. A
diferencia de los cuantiles, no se espera que cada clase tenga el mismo número de
unidades censales.

```{r}
#| label: fig-dist-jenks
#| fig-cap: "Distribución del IEA y quiebres naturales de Jenks."
#| fig-width: 9
#| fig-height: 5.2

n <- 5

# Generación de Quiebres
brks_jenks <- robust_breaks(
  la_serena_urb$IEA,
  n = n,
  style = "jenks"
)

graf_dist_jenks <- plot_break_distribution(
  la_serena_urb$IEA,
  brks_jenks,
  "Jenks (quiebres naturales)",
  nota_fuente
)

graf_dist_jenks
```

Si una línea deja muy pocas barras a un lado, conviene revisar si está aislando
valores extremos. Esa clase puede ser estadísticamente coherente, pero quizá resulte
poco útil para el propósito comunicacional del mapa.

```{r}

# Etiquetas legibles para la leyenda (incluye el límite inferior cerrado en el primer tramo)
labs_j <- labels_from_breaks(brks_jenks)

# crear variable con clasificación con quiebres
la_serena_urb <- la_serena_urb %>%
  mutate(
    IEA_qj = cut(
      IEA,
      breaks = brks_jenks,
      include.lowest = TRUE,
      labels = labs_j
    ),
    IEA_qj = forcats::fct_na_value_to_level(IEA_qj, level = "Sin información")
  )

#Construir vector de colores nombrado (añadimos color para "Sin información")
niveles_sin_na <- setdiff(levels(la_serena_urb$IEA_qj), "Sin información")
pal_j <- ensure_palette_length(pal_IEA, length(niveles_sin_na))
vals_qj <- setNames(pal_j, niveles_sin_na)
vals_qj <- c(vals_qj, "Sin información" = "#d9d9d9")

# Mapa 
map_q_jenks <- ggplot() +
  geom_sf(data = la_serena_urb, aes(fill = IEA_qj),
          color = NA, alpha = 0.9, linewidth = 0.1) +
  scale_fill_manual(values = vals_qj, name = "IEA",
                    drop = FALSE ) +
  labs(title = "Índice de Escolaridad Adulta (IEA)",
       subtitle = "Quiebres de Jenks",
       x = NULL, y = NULL,
       caption = nota_fuente) +
  theme_bw()  +
  theme(panel.grid.major = element_line(colour = "gray80"),
        panel.grid.minor = element_blank())

map_q_jenks
```


### Quiebres de Fisher (`fisher`)

Fisher parte de la misma idea de formar clases internamente homogéneas, pero busca la
partición global de mínima variación interna. El histograma permite verificar cuánto
se parece su solución a Jenks y localizar cualquier diferencia. Una similitud alta es
esperable: ambos optimizan una noción de homogeneidad, aunque lo hacen mediante
procedimientos distintos.

```{r}
#| label: fig-dist-fisher
#| fig-cap: "Distribución del IEA y quiebres de Fisher."
#| fig-width: 9
#| fig-height: 5.2

n <- 5
# Generación de Quiebres
brks_fisher <- robust_breaks(
  la_serena_urb$IEA,
  n = n,
  style = "fisher"
)

graf_dist_fisher <- plot_break_distribution(
  la_serena_urb$IEA,
  brks_fisher,
  "Fisher--Jenks",
  nota_fuente
)

graf_dist_fisher
```

El criterio matemático ayuda a resumir la distribución, pero no reemplaza la decisión
cartográfica. Antes de adoptar estos cortes se debe evaluar si las clases resultantes
son interpretables y si el mapa se comparará con otros periodos o territorios.

```{r}

# Etiquetas legibles para la leyenda (incluye el límite inferior cerrado en el primer tramo)
labs_f <- labels_from_breaks(brks_fisher)

# crear variable con clasificación con quiebres 
la_serena_urb <- la_serena_urb %>%
  mutate(
    IEA_qf = cut(
      IEA,
      breaks = brks_fisher,
      include.lowest = TRUE,
      labels = labs_f
    ),
    IEA_qf = forcats::fct_na_value_to_level(IEA_qf, level = "Sin información")
  )

#Construir vector de colores nombrado (añadimos color para "Sin información")
niveles_sin_na <- setdiff(levels(la_serena_urb$IEA_qf), "Sin información")
pal_f <- ensure_palette_length(pal_IEA, length(niveles_sin_na))
vals_qf <- setNames(pal_f, niveles_sin_na)
vals_qf <- c(vals_qf, "Sin información" = "#d9d9d9")


# Mapa 
map_q_fisher <- ggplot() +
  geom_sf(data = la_serena_urb, aes(fill = IEA_qf),
          color = NA, alpha = 0.9, linewidth = 0.1) +
  scale_fill_manual(values = vals_qf, name = "IEA",
                    drop = FALSE ) +
  labs(title = "Índice de Escolaridad Adulta (IEA)",
       subtitle = "Quiebres de Fisher",
       x = NULL, y = NULL,
       caption = nota_fuente) +
  theme_bw()  +
  theme(panel.grid.major = element_line(colour = "gray80"),
        panel.grid.minor = element_blank())

map_q_fisher
```

## Recomendaciones prácticas

1. **Define primero la pregunta.** Usa cortes manuales para umbrales con significado
   externo; cuantiles para posiciones relativas; y Jenks o Fisher para explorar
   agrupamientos propios de una distribución.
2. **Mira la distribución antes del mapa.** Revisa el histograma, los valores extremos,
   los empates y cuántas observaciones quedan en cada clase. Una clase casi vacía
   merece una explicación o una revisión.
3. **Prueba la sensibilidad.** Compara, por ejemplo, cuatro, cinco y seis clases. Si la
   historia territorial cambia drásticamente, la conclusión es frágil y debe
   comunicarse con cautela.
4. **Mantén la comparabilidad.** Para comparar años, comunas o regiones, calcula una
   escala común sobre el universo completo o utiliza cortes manuales constantes. No
   basta con repetir los mismos colores.
5. **Construye una leyenda honesta.** Informa el método, el número de clases, los
   límites, la unidad del indicador y el tratamiento de `NA`. “Sin información” no
   significa cero.
6. **Cuida la percepción del color.** Para magnitudes ordenadas usa una paleta
   secuencial y perceptualmente ordenada. [ColorBrewer](https://colorbrewer2.org/#type=sequential&scheme=GnBu&n=5)
   es una buena base para seleccionar alternativas accesibles.
7. **Recuerda que estos métodos no son espaciales.** Los cortes utilizan los valores,
   pero no la vecindad entre unidades. Además, el patrón puede cambiar al modificar la
   unidad geográfica —manzana, zona o comuna—, efecto relacionado con el problema de
   la unidad espacial modificable (MAUP).

En una publicación o informe, una formulación transparente sería: “El indicador se
clasificó en cinco clases mediante cuantiles, calculados sobre todas las unidades
censales del área de estudio; las unidades sin dato se muestran en gris”.

## Comparación visual de los métodos de quiebres

```{r}
#| label: fig-comparacion-quiebres
#| fig-width: 9
#| fig-height: 7

# --- Helpers de seguridad -------------------------------------------------
mk_named_pal <- function(levels_vec, base_pal) {
  base_pal <- ensure_palette_length(base_pal, length(levels_vec))
  setNames(base_pal, levels_vec)
}

make_map <- function(df, fill_var, vals_named, subt) {
  # aserciones útiles
  stopifnot(is.factor(df[[fill_var]]))
  stopifnot(all(levels(df[[fill_var]]) %in% names(vals_named)))

  ggplot() +
    geom_sf(data = df, aes(fill = .data[[fill_var]]),
            color = NA, alpha = 0.9, linewidth = 0.1) +
    scale_fill_manual(values = vals_named, name = "IEA", drop = FALSE) +
    labs(title = NULL, subtitle = subt, x = NULL, y = NULL) +
    theme_bw() +
    theme(panel.grid.major = element_blank(),
          panel.grid.minor = element_blank(),
          axis.text = element_blank(),
          axis.ticks = element_blank(),
          legend.position = "none")
}

# --- 1) Asegurar que las variables de clase existen y son factor ----------
stopifnot(is.factor(la_serena_urb$IEA_qm),
          is.factor(la_serena_urb$IEA_qq),
          is.factor(la_serena_urb$IEA_qj),
          is.factor(la_serena_urb$IEA_qf))

# --- 2) Paletas nombradas por método (incluye “Sin información”) ----------
# Base secuencial (ajústala si usas otra)
pal_base <- c('#f0f9e8','#bae4bc','#7bccc4','#43a2ca','#0868ac')

niv_m  <- setdiff(levels(la_serena_urb$IEA_qm), "Sin información")
niv_q  <- setdiff(levels(la_serena_urb$IEA_qq), "Sin información")
niv_j  <- setdiff(levels(la_serena_urb$IEA_qj), "Sin información")
niv_f  <- setdiff(levels(la_serena_urb$IEA_qf), "Sin información")

vals_m  <- mk_named_pal(niv_m, pal_base);  vals_m  <- c(vals_m,  "Sin información" = "#d9d9d9")
vals_qq <- mk_named_pal(niv_q, pal_base);  vals_qq <- c(vals_qq, "Sin información" = "#d9d9d9")
vals_qj <- mk_named_pal(niv_j, pal_base);  vals_qj <- c(vals_qj, "Sin información" = "#d9d9d9")
vals_qf <- mk_named_pal(niv_f, pal_base);  vals_qf <- c(vals_qf, "Sin información" = "#d9d9d9")

# --- 3) Construir cada mapa de forma segura --------------------------------
m1 <- make_map(la_serena_urb, "IEA_qm", vals_m,  "Manual (fixed)")
m2 <- make_map(la_serena_urb, "IEA_qq", vals_qq, "Cuantiles")
m3 <- make_map(la_serena_urb, "IEA_qj", vals_qj, "Jenks (Natural)")
m4 <- make_map(la_serena_urb, "IEA_qf", vals_qf, "Fisher-Jenks")

# --- 4) Componer 2×2 con patchwork ----------------------------------------
comparativa_maps <- (m1 + m2) / (m3 + m4) +
  plot_annotation(
    title = "IEA — comparación de métodos de clasificación",
    subtitle = "Visualización lado a lado para contrastar patrones espaciales",
    caption = paste(
      "Los rangos de clase difieren por método.",
      nota_fuente,
      sep = "\n"
    )
  ) &
  theme(plot.title = element_text(face = "bold"),
        plot.caption = element_text(colour = "grey40", hjust = 0, size = 8.5))

comparativa_maps
```
