---
subtitle: "Datos Vectoriales"
editor_options: 
  chunk_output_type: console
---

# Tarea 1: Programación en R {.unnumbered}

## Antecedentes

-   Fecha de entrega: **30 de Agosto 2026**
-   Formato: Informe (pdf o html) + Código (.R)
-   Integrantes: 1 o 2 Integrantes
-   Ponderación de tarea sobre Nota Final: 40%

## Instrucciones

### Parte 1: Manipulación de Tablas

En esta primera parte trabajaremos con la base de datos del Servicio de Impuestos Internos (SII) a nivel nacional. El conjunto de datos representa la cantidad de metros cuadrados construidos por manzana en Chile, clasificados por uso (comercio, oficinas, vivienda).

Insumo:

```{r}
# Cargar librerías necesarias
library(dplyr)    # Manipulación de tablas
library(sf)       # Manipulación de datos espaciales
library(ggplot2)  # Gráficos de alto nivel

# Leer datos del SII
tbl_sii <- readRDS("data/sii/mz_constru_SII.rds") %>% 
  st_drop_geometry()  # Usaremos solo la tabla, sin geometría
```

Instrucciones de la tarea:

-   Importante: Sigue los pasos en orden y asegúrate de que tu código sea reproducible. Usa nombres de variables claros.

1.  Función para calcular proporciones (1 punto)
    -   Crea una función propia en R que reciba como argumentos:
        -   El valor de una categoría (por ejemplo, m² de comercio).
        -   El valor total de m² construidos.
    -   La función debe devolver la proporción (en decimal o porcentaje) de la categoría respecto al total.
    -   (Referencia: [@sec-func_propias]).
2.  Aplicación de la función (1 punto)
    -   Utiliza la función creada en el paso anterior para calcular, para cada manzana, las proporciones de:
        -   m² de Comercio
        -   m² de Oficinas
        -   m² de Vivienda
    -   Guarda estos nuevos valores como columnas adicionales en `tbl_sii`. (Referencia: [@sec-mutate]).
3.  Análisis por región (1 punto)
    -   Selecciona una región de Chile (a tu elección).
    -   Calcula, para cada comuna de esa región, el promedio de las proporciones de m² de Comercio, Oficinas y Vivienda obtenidas en el paso anterior.
    -   Presenta los resultados en una tabla resumen.
    -   Genera un gráfico de barras que compare estos promedios por comuna de una categoría solamente (por ejemplo Oficinas).
    -   (Referencias: [@sec-group_By], [@sec-gbarras]).

### Parte 2: Manipulación de Vectores Espaciales

En esta segunda parte trabajaremos con los polígonos de zonas censales del INE, que servirán para realizar operaciones espaciales.

Insumo:

```{r}
# Cargar Librerías
library(dplyr) # Manipulación de tablas
library(sf) # Manipulación de datos espaciales
library(ggplot2) # Generar gráficas de alto nivel


# zonas censales INE, seleccionará columnas de interés
zonas_censales <-  readRDS("data/censo/zonas_urb_consolidadas.rds") %>% 
  select(REGION, NOM_REGION, COMUNA, NOM_COMUNA, COD_INE_16, ESC_JH, PERS)
```

Siga los pasos en orden. Usa nombres de variables claros y agrega comentarios a tu código para explicar cada operación.

1.  Filtrar comunas seleccionadas (1 punto)

    -   Elige dos o más comunas contiguas dentro de una misma región.
    -   Filtra la base de zonas censales utilizando la columna `NOM_COMUNA` para quedarte únicamente con esas comunas seleccionadas. @sec-filtros_esp
    -   Guarda el resultado en un nuevo objeto.

2.  Cálculo de área y densidad de población (1 punto)

    -   Calcula una nueva variable `AREA_HA` que represente el área de cada polígono en hectáreas (`st_area(.)` / 10000). Referencias @sec-mutate_esp.
    -   Calcula la densidad de población (PERS / `AREA_HA`).
    -   Genera dos mapas con ggplot2:
        -   Población absoluta (`PERS` por zona censal).
        -   Densidad de población (personas por hectárea).
    -   Usa escalas de color adecuadas y leyendas claras para cada mapa.

3.  Promedio comunal de escolaridad y análisis espacial (1 punto)

    -   Calcula, a nivel comunal, el promedio de escolaridad del jefe/a de hogar (`ESC_JH`) usando `group_by()` y `summarise()` (Referencia: [@sec-groupby_esp]).
    -   Une esta tabla resumen a la base espacial filtrada en el punto 1 mediante `left_join()` (Referencia: [@sec-joins]).
    -   Calcula una nueva variable que represente la diferencia entre:
        -   La escolaridad de cada zona censal (`ESC_JH`), y El promedio comunal calculado previamente.
    -   Genera un mapa temático mostrando esta diferencia y analiza si existe algún patrón espacial visible.
